臺灣高等法院民事判決　　　　　　　　　 99年度上字第426號
上　訴　人　　香港商壹傳媒出版有限公司台灣分公司
兼法定代理人　裴偉
上　訴　人　　謝忠良
　　　　　　　朱明
共　　　同
訴訟代理人　賴伊信律師
　　　　　　蔡世祺律師
上　一　人
複代理人　　林國忠律師
被上訴人　　陳致中
訴訟代理人　王憲勳律師
　　　　　　謝崇浯律師
上列當事人間請求損害賠償事件，上訴人對中華民國99年2月8日
臺灣臺北地方法院97年度訴字第6412號第一審判決提起上訴，本
院於100年2月15日言詞辯論終結，判決如下：
    主      文
上訴駁回。
第二審訴訟費用由上訴人連帶負擔。
    事實及理由
一、被上訴人起訴主張：
  (一)上訴人香港商壹傳媒出版有限公司台灣分公司（下稱壹傳媒
    公司）於民國97年5月15日第364期出版之壹週刊雜誌（下稱
    系爭雜誌），以被上訴人照片為封面，以「助外銀搞垮亞太
    ，陳致中扮政商掮客」為聳動標題，在內文第26頁至第31頁
    （下稱系爭報導）以如附表一編號一、二之內容即標題「助
    外銀搞垮亞太，陳致中扮政商掮客」，並以如附表一編號三
    至六所示之不實事實之負面報導，惡意將被上訴人影射為幫
    助德意志銀行搞垮亞太電信公司之「政商掮客」。而所謂「
    掮客」之定義為「媒介他人間商業上的交易，而收取佣金的
    中間商人」，「政商掮客」之用詞，於社會觀感係屬負面評
    價之用語。然被上訴人既未媒介他人間之商業上交易，亦未
    從他人處收取任何佣金，則上訴人之上開用詞及報導，與事
    實不符，對於被上訴人之社會地位、名譽及人格評價造成莫
    大之詆毀損害。
  (二)上訴人裴偉為壹傳媒公司之社長兼總編輯，有權決定系爭雜
    誌之出刊及系爭報導之登載與否，又原審共同被告徐文正（
    業經原審判決駁回被上訴人對徐文正之訴確定）為系爭報導
    之編輯，實際參與系爭報導之策劃、審核及編排，以及上訴
    人謝忠良及朱明為系爭報導之撰文記者，於新聞報導時應力
    求正確、客觀，對報導內容更負有查證之義務，無法諉為不
    知，然彼等竟將未經查證之報導內容以誇大渲染之文字撰寫
    ，竟故意使系爭報導藉由刊登之行為散佈於眾而侵害被上訴
    人名譽，均屬共同侵權行為人。上訴人等及徐文正即應依民
    法第184條第1項前段、第185條第1項前段、第195條規定，
    對被上訴人連帶負擔損害賠償責任。而壹傳媒公司既為上訴
    人等及徐文正之僱用人，應依民法第188條第1項前段及第
    195條第1項規定連帶負損害賠償責任。
  (三)系爭雜誌平均每期出版後銷售11萬8,914本，該期印刷高達
    12萬7,000本，系爭報導又為本期之封面故事，其封面標題
    「助外銀搞垮亞太，陳致中扮政商掮客」嚴重侮辱被上訴人
    之人格，侵害被上訴人之名譽，爰請求判命上訴人等及徐文
    正應刊登如附件所示之道歉啟事以為回復名譽之適當處分，
    並賠償非財產上之損害新台幣（下同）100萬元本息等語（
    原審判命上訴人壹傳媒公司、裴偉、謝忠良及朱明應連帶給
    付被上訴人70萬元本息，且上訴人等應將如附表二所示內容
    之道歉啟事，分別以如附件三編號一、二、三、四所示之面
    積，刊登於壹週刊一期封面內頁及自由時報、頻果日報、中
    國時報全國版之報頭下各一日。並駁回被上訴人其餘之訴。
    上訴人對其敗訴部分提起上訴。被上訴人就其敗訴部分，並
    未聲明不服，已告確定）。並答辯聲明：上訴駁回。
二、上訴人壹傳媒公司、裴偉、謝忠良及朱明則以：
  (一)系爭報導中關於「政商掮客」一詞，係屬意見表達，並非事
    實之陳述：
    1.亞太電信公司遭力霸集團掏空後，便由政府接管及整頓，
      並由行政院委託經濟部，找訴外人賴春田擔任董事長，然
      官股的介入反而造成各方勢力的角逐，並造成亞太電信公
      司小股東及用話戶之損害。被上訴人為當時總統陳水扁之
      子，尚為學生，未擔任任何職位，卻積極與政界及商界接
      觸，其中是否有利用其父親之權力地位涉及不法，或干預
      政府公部門行政事務運作，進而影響亞太電信公司董事長
      經營權之爭，涉及亞太電信公司眾多股東、交通部、台鐵
      、用戶等之利益，自與公共利益有關。
    2.又上訴人為該評論時，其動機並非係以毀損被上訴人之名
      譽為唯一目的，而係將可受公評之公共議題，揭露予大眾
      知悉而已。且上訴人評論所根據之事實，即亞太電信公司
      之狀況、以及被上訴人遊走於該公司及德意志銀行間之情
      況，分別自97年1月間、96年間9月間起，業經多家媒體報
      導，且在系爭報導中亦均已隨同該評論一併公開陳述，自
      應為合理評論，並未侵害被上訴人之名譽。
  (二)附件一編號四「陳致中向賴春田請益亞太與德銀商業官司達
    ８個月之久。」及編號五「我被陳水扁和陳致中耍了！……
    陳致中從去年七月來見我，只是要套出亞太電信與德意志銀
    行打官司的底線而已！」部分則屬事實陳述，應適用合理查
    證原則：
    1.上訴人謝忠良當時所採訪的消息來源有亞太電信公司董事
      即訴外人黃千明及陳淑蓉、亞太電信德銀工作小組成員、
      安大資訊顧問梁建銚等人外，並蒐集各類資料，故上訴人
      已盡查證義務。況被上訴人遊走於亞太電信及德意志銀行
      間之情況，在系爭報導出刊前業經媒體多方報導，亦如前
      述。顯見上訴人得合理確信被上訴人的確有洩露亞太電信
      訴訟策略及底線予德意志銀行，故系爭報導以「助外銀搞
      垮亞太，陳致中扮政商掮客」為標題，與內文間自有正當
      合理關連。又新聞記者之工作在於報導社會大眾所關切消
      息，保護新聞來源並不會影響新聞從業人員欲揭露之事實
      ，並確保日後新聞訊息來源，同時避免提供新聞資料之人
      受到不必要困擾。而系爭報導內容之真實性，經由賴春田
      聘用擔任董事長特助之謝冠雄到庭證稱屬實，是上訴人就
      具體事實為適當之評論，自無侵害被上訴人之名譽權。
    2.上訴人無法直接與被上訴人取得連繫，而被上訴人於相關
      新聞出刊後，在陳水扁總統卸任前均由總統府代為回應，
      而在陳水扁總統卸任後，則由扁辦公室代為回應，且被上
      訴人從未主張其本人意見與總統府或陳水扁辦公室回應不
      同，顯見被上訴人確實已明示或默示授權總統府或陳水扁
      辦公室代為回應。從而系爭報導出刊前，上訴人朱明已就
      相關內容向總統府發言人張功漢查證，應視為已向被上訴
      人詢問，且上訴人在系爭報導第31頁也已刊登總統府回應
      ，則上訴人確實已採訪被上訴人，業經合理查證，並已為
      平衡報導，已盡善良管理人之注意義務而無過失。
    3.又縱認上訴人等未證明言論內容為真實，惟依上訴人歷次
      所提證據資料，即認有相當理由確信其為真實，且可認定
      上訴人非出於明知不實故意捏造或因重大過失、輕率、疏
      忽而不知其真偽而為系爭報導，自亦不構成民事侵權行為
      損害賠償責任。
  (三)另上訴人裴偉為壹週刊社長兼總編輯，並不涉及實際採訪或
    撰稿工作，其主要係負責編輯部人事管理，就編務部分，其
    僅負責壹週刊A本（財經、政治內容）封面故事形式審查，
    至於其餘報導之撰寫、採訪、查證、審查等細節，由於各自
    涉及不同專門領域，基於分層負責與尊重信任部屬專業之理
    念，皆由各組主管分層負責，裴偉並不過問；故裴偉無任何
    行為侵害被上訴人之名譽權等語，資為抗辯。並上訴聲明：
    (一)原判決不利於上訴人部分廢棄。(二)上開廢棄部分，被上訴
    人在第一審之訴及假執行之聲請均駁回。
三、兩造不爭執之事實：
  (一)上訴人壹傳媒公司於97年5月15日所出版之第364期壹週刊雜
    誌，其中第26至31頁之報導如附件一所示，有系爭報導影本
    在卷可稽（見原審卷一第6至12頁）。
  (二)上訴人裴偉為上訴人壹傳媒公司之社長兼總編輯，為有權決
    定系爭報導是否出刊、登載之人，上訴人謝忠良及朱明為系
    爭報導之撰文記者。
四、茲就兩造爭點及本院得心證理由分述如下：
  (一)按因故意或過失，不法侵害他人之權利者，負損害賠償責任
    ，民法第184條第1項前段定有明文。又不法侵害他人之名譽
    、自由、信用、隱私、貞操，或不法侵害其他人格法益而情
    節重大者，被害人雖非財產上之損害，亦得請求賠償相當之
    金額。其名譽被侵害者，並得請求回復之適當處分，民法第
    195條第1項定有明文。至於名譽權有無受損害，應以社會上
    對個人評價是否貶損作為判斷之依據（最高法院90年度台上
    字第646號判決要旨參照）。經查：
    1.言論自由為人民之基本權利，憲法第11條定有明文。國家
      應給予言論自由為尊重及最大限度之維護，俾人民得以實
      現自我、溝通意見、追求真實及監督各種政治或社會活動
      之功能得以發揮。惟為兼顧對個人名譽、隱私及公共利益
      之保護，法律並非不得對言論自由依傳播方式為合理限制
      。刑法第310條第1項及第2項誹謗罪即係保護個人法益而
      設，為防止妨礙他人之自由權利所必要，符合憲法第23條
      規定意旨。至刑法同條第3項前段以對毀謗之事，能證明
      其為真實者不罰，係針對言論內容與事實相符者之保障，
      並藉以限定刑罰權範圍。
    2.惟行為人雖不能證明言論內容為真實，但依其提出證據資
      料，認為行為人有相當理由確信其為真實者，即不能以誹
      謗罪之刑責相繩，亦不得以此項規定而免除檢察官或自訴
      人於訴訟程序中，依法應負行為人故意毀損他人名譽之舉
      證責任，或法院發現其為真實之義務，業經司法院大法官
      釋字第509 號解釋揭櫫明確。從而就我國法之解釋，應認
      上開第509號解釋係為調和言論自由與名譽保護的憲法基
      準，給予言論自由最大限度之維護，而增設「合理查證義
      務」作為阻卻違法事由，並未創設真實惡意原則。
    3.至於民事事件中，就一人行使言論自由，是否不法侵害他
      人名譽，應依利益權衡加以判斷，基於法律秩序之統一性
      ，應將上開刑法規定列入，就個案加以認定（參見王澤鑑
      教授著，侵權行為法第一冊：基本理論‧一般侵權行為，
      1998年，第131頁）。蓋就整體法規範予以評價考量，憲
      法既為民法之上位規範，在為民法解釋時亦不應違反憲法
      原則及憲法精神，況民事責任與刑事責任均在對行為人違
      反義務行為課以負擔，僅因反社會性及影響之法益不同，
      而設定不同程序與構成要件追究違反者之責任。從而刑法
      第310條第3項、第311條規定，及上開第509號解釋所揭示
      之理念，自應置於民事侵害名譽權個案中予以考量，作為
      侵害名譽權行為之阻卻違法事由。
    4.故就民法上侵害名譽的成立要件而言，被害人不必證明行
      為人明知或因重大過失而不知所陳述之事實為不真實，但
      行為人應證明其陳述之事實為真實、或已盡合理查證義務
      而有相當理由確信其為真實而阻卻違法。至於行為人是否
      善盡合理查證義務，則應就個案綜合下列因素加以判斷：
      對名譽侵害的程度、報導事項的公共利益、報導事項的時
      效性、新聞來源的可信度、查證成本、查證對象等（參見
      王澤鑑教授著，人格權保護的課題與展望(三)－人格權的
      具體化及保護範圍(4)－名譽權（下），台灣法學雜誌，
      第90期，2007年1月，第21至43頁）。
    5.又依刑法第311條第3款規定：「以善意發表言論，而有左
      列情形之一者，不罰：……三、對於可受公評之事，而為
      適當之評論者」，此即所謂合理評論原則，該原則所保護
      者為「意見或評論的陳述」。蓋陳述事實與發表意見不同
      ，事實有真實與否之問題，意見則為主觀價值判斷，無所
      謂真實可言。意見評論之語詞常屬評價性語詞，本屬主觀
      ，無從以客觀事實證明。在判斷某種評論是否「合理」或
      「適當」，並不是在審查評論或意見之表達是否選擇了適
      當之字眼或形容詞，而是在審查其評論所根據之事實或評
      論之事實是否已為大眾知曉，或是否在評論同時一併公開
      陳述，其目的在使大眾去判斷表達意見之人對某項事務之
      評論或意見是否持平，表達意見人是否能受到社會大眾之
      信賴及其意見或評論是否會被社會接受，社會自有評價及
      選擇。判斷是否為善意評論，其重點在於：(1)此陳述為意
      見表達而非事實陳述；(2)所評論者必須為與公眾利益有關
      ；(3)評論所根據或所評論之事實，應隨同評論一併公開陳
      述或已為眾所周知；(4)表意人為該評論時，其動機並非以
      損害被評論人之名譽為唯一目的。只要符合上述四要件之
      評論，即應認為係合理評論而應受保護。
  (二)系爭報導關於事實陳述者為何？是否為公眾事務而與公共利
    益有關？是否侵害被上訴人之名譽權？上訴人謝忠良、朱明
    是否已盡合理查證義務，而有相當理由確信其為真實，得以
    阻卻違法？
    1.經查附表一編號三至六部分屬於事實陳述，有系爭報導影
      本可稽（見原審卷一第7至12頁）。是系爭報導確實足以
      使社會大眾認為被上訴人涉及不法或利用其身分而有不當
      之行為，或者確實打探亞太電信公司與德意志銀行訴訟案
      件機密，並透露予德意志銀行之行為，造成被上訴人之評
      價遭致貶損，從而為故意侵害被上訴人之名譽權。且被上
      訴人當時為總統之子，屬公眾人物，無論其個人行為之正
      當與否均對社會教育有重大影響，其行為舉止乃屬可受公
      評之公共議題，並非僅涉及私德而與公共利益無關。是上
      訴人對於被上訴人之名譽侵害程度甚重，故上訴人就此所
      應負有之合理查證義務亦應加重。又因系爭報導係以「上
      訴人向訴外人賴春田打探亞太電信公司與德意志銀行間訴
      訟策略」為主要內容，其報導並不具有時效急迫性，是上
      訴人自應以充裕時間詳加合理查證。從而上訴人就此系爭
      報導之新聞來源，應另行向被上訴人與賴春田查證並為平
      衡報導，始得認為善盡合理查證義務而阻卻違法。
    2.惟上訴人並未向被上訴人與賴春田查證，而僅向亞太電信
      公司董事即訴外人黃千明及陳淑蓉、亞太電信德銀工作小
      組成員、安大資訊顧問梁建銚等人查證，為上訴人所不爭
      執。經查：
      (1)證人黃千明於原審到庭結證稱：「我有跟謝忠良（即上
        訴人）在伯朗咖啡見過面，但是談話內容我忘記了。既
        然還有其他的人在場，請他們找其他的人來說明，另外
        的人是誰我不知道，反正一定不是我約的，誰約的我忘
        記了。……（是否記得謝忠良曾經訪問過你？）有可能
        ，但不是我單獨一個人，內容我已經不記得了。」有言
        詞辯論筆錄可證（見原審卷二第225頁反面）。則據此
        足見證人黃千明並不知悉附表一編號三至六所示內容，
        從而不能認為上訴人謝忠良、朱明已盡合理查證義務。
      (2)證人梁建銚亦於原審到庭結證稱：「（請問證人，謝忠
        良有詢問德銀工作小組有關官司的部分，德銀小組成員
        如何陳述？是否有講述陳如何詢問賴之過程？）以我在
        旁的瞭解，該成員僅確認他們兩人見面很多次，但是沒
        有針對謝忠良的問題回答。……但是關於將亞太策略和
        底線透露給德意志銀行這件事情，在場人員有提及，謝
        忠良（即上訴人）有推測這樣的事情，我記得工作小組
        的回答，所有亞太電信的法律意見，都有拷貝送到行政
        院邱義仁副院長辦公室。」有言詞辯論筆錄可稽（見原
        審卷一第193頁反面、194頁）。則據此足證梁建銚僅於
        上訴人謝忠良與亞太電信公司人士及該公司德銀工作小
        組成員會面時在場，但不能認為謝忠良、朱明已合理查
        證附表一編號三至六所示內容與事實相符。
      (3)上訴人謝忠良復辯稱：關於報導中提及被上訴人與德意
        志銀行間有接觸、甚或將德意志銀行與亞太電信間訴訟
        之機密訊息，告知德意志銀行一事，是德銀小組的人告
        知的，因為據他們說後來在打官司時德銀都知道他們的
        底線，因為兩邊都有接觸的只有被上訴人，所以他們認
        為是被上訴人講的云云。則據此僅足以證明謝忠良聽聞
        亞太電信公司相關人士之推測，亦不能認為謝忠良、朱
        明已合理查證附表一編號三至六所示內容與事實相符。
      (4)又證人張功漢亦於原審到庭結證稱：「（證人於97年5
        月間，職務？）我擔任總統府公共事務室的副主任，5
        月11日時代理主任。……關於這個案子，被告公司從來
        沒有跟我查證過有關陳致中跟亞太公司的關係，或陳致
        中與賴春田的關係，或者陳致中是否介入與德意志銀行
        的訴訟。」有言詞辯論筆錄可按（見原審卷二第182頁
        ）。是上訴人辯稱系爭報導出刊前已經向證人張功漢查
        證並為平衡報導云云，並不可採。
    3.上訴人又辯稱系爭報導與事實相符云云，經查：
      (1)證人謝冠雄雖於原審到庭結證稱：「（原告有無向賴春
        田請教關於亞太公司與德意志銀行間之商務官司？證人
        如何知悉此事？）有，是由賴春田親口告訴我的。（證
        人是否知悉，原告有無將賴春田所告知亞太公司與德意
        志銀行間之商務官司的訴訟資料等，告知德意志銀行？
        ）有。」且謝冠雄亦證稱其知悉此事之原因為：德意
        志銀行在2007年7月將委任律師為更換林志豪律師，而
        林志豪律師當時是陳水扁總統律師事務所的負責人。
        賴春田的辦公室突然增加壹張照片是陳水扁總統的玉照
        ，上面簽署的日期是七月。官股對於賴春田的態度由
        支持轉變為懷疑，另包括邱義仁、林德訓及高志鵬立委
        都介入關心亞太電信營運及與德意志銀行的訴訟。賴
        春田去拜訪天津的頂新集團時，魏應州先生在見面時懷
        疑有第三人將賴春田的行蹤告訴頂新集團的人。由賴
        春田告知與被上訴人見面時，前後陪同者包括智邦科技
        公司的黃執行長及安大資訊的郭總經理等語，有言詞辯
        論筆錄可證（見原審卷二第230頁）。且本院當庭勘驗
        謝冠雄於原審證述之錄音光碟，核與原審筆錄相符，有
        準備程序筆錄可稽（見本院卷第172頁），並為兩造所
        不爭執。惟據此僅足以證明謝冠雄係依據賴春田之轉述
        與上開相關資訊，而推測被上訴人曾將上開訴訟資料告
        知德意志銀行，從而仍不足以證明系爭報導為事實，亦
        不能認為上訴人謝忠良、朱明已合理查證附件一編號三
        至六所示內容與事實相符。
      (2)上訴人雖又聲請詢問證人謝冠雄，惟本院業以上訴人所
        提出之問題函請謝冠雄提出書面意見在案（見本院卷第
        185至187頁），經核謝冠雄之書面意見內容，與其在原
        審證述情節相同，均稱上開所有資訊均是訴外人賴春田
        事後私下跟謝冠雄說的等語，則本院即無再予訊問之必
        要，附此敘明。
    4.此外上訴人謝忠良、朱明並未舉證證明曾向被上訴人與訴
      外人賴春田本人查證是否確實有附表一編號三至六所示內
      容，亦未證明有何因時間急迫或查證成本高昂情事，以致
      於無法向被上訴人與賴春田查證，是被上訴人主張上訴人
      未盡合理查證義務，不法侵害被上訴人之名譽，不具阻卻
      違法性等語，應屬可採。
  (三)系爭報導關於評論意見者為何？是否為公眾事務而與公共利
    益有關？是否侵害被上訴人之名譽權？是否為善意評論而得
    以阻卻違法？
    1.經查附表一編號一、二部分屬於評論意見陳述，有系爭報
      導影本可稽（見原審卷一第6頁）。而關於「政商掮客」
      一詞之評論，係上訴人針對被上訴人涉入訴外人亞太電信
      公司經營爭議所為之主觀意見表達，固無真實與否之問題
      。又被上訴人當時為總統之子，屬公眾人物，無論其個人
      行為之正當與否均對社會教育有重大影響，其行為舉止乃
      屬可受公評之公共議題，並非僅涉及私德而與公共利益無
      關，已如前述。惟上訴人為系爭評論之同時，並未一併將
      其所根據之事實進行合理查證，以公開為大眾知曉，已如
      前述；則社會大眾自無從判斷上訴人對系爭報導之評論是
      否持平而得以接受，亦無從加以評價及辨明該等評論是否
      適切，因此即不能認為系爭評論為合理，自不得受保護。
    2.上訴人雖又辯稱：系爭評論所根據之事實，早已經先前多
      家媒體報導云云，並提出電信蜂、自由時報、中央社中時
      電子報、經濟日報、中國時報、台灣蘋果日報、台視新聞
      報導影本為證（見原審卷一第72至87、116至117、206至
      213頁）。惟上開報導並無任何文字記載關於被上訴人向
      訴外人賴春田打探亞太電信公司與德意志銀行間訴訟機密
      後，透露予德意志銀行間之情事，是上訴人所辯，即不可
      採。從而本院認為，上訴人於系爭報導中使用「政商掮客
      」一詞，並非合理評論，不符合刑法第311條第3款規定，
      不得阻卻其違法性。
  (四)上訴人謝忠良、朱明、裴偉是否應負共同侵權行為責任？上
    訴人壹傳媒公司是否應負僱用人連帶責任？被上訴人得請求
    賠償之金額為若干？是否應登報道歉？
    1.經查上訴人裴偉為壹傳媒公司之社長兼總編輯，為有權決
      定系爭報導是否出刊、登載之人，為上訴人所不爭執。又
      上訴人謝忠良亦於原審陳稱：「大標題與小標題我們開會
      決定的，有總編輯裴偉、我、副總編輯以上的成員參與，
      主要是我提出我的構想，他們認為沒有問題。」有言詞辯
      論筆錄可稽（見原審卷一第247頁反面）。則據此足證裴
      偉具有決定系爭報導刊出與否之權限，卻未合理查證如附
      表一編號三至六所示之內容是否與事實相符，亦未注意附
      表一編號一、二所示評論是否合理，則就系爭報導對於被
      上訴人之名譽權造成侵害，亦有過失，應與上訴人謝忠良
      、朱明負共同侵權行為損害賠償責任。被上訴人此部分主
      張，即屬有據。
    2.次按受僱人因執行職務，不法侵害他人之權利者，由僱用
      人與行為人連帶負損害賠償責任，民法第188條第1項前段
      定有明文。是被上訴人主張上訴人壹傳媒公司、裴偉、謝
      忠良及朱明應連帶負損害賠償責任，即為可採。
    3.從而本院審酌被上訴人受高等教育，當時為第一家庭成員
      ，具全國知名度，因上訴人之系爭報導，致其在社會上之
      評價受到相當程度貶損，精神上受有相當程度之痛苦，自
      屬當然；以及上訴人壹傳媒公司為具全國知名度、高銷售
      量之雜誌，藉由聳動報導以謀取商業利益，而上訴人裴偉
      、謝忠良及朱明分別為壹傳媒公司之社長兼總編輯與記者
      等一切情狀，認為被上訴人所受精神上損害，以70萬元為
      適當。
    4.又系爭報導之如附表一所示之內容因系爭雜誌之公開販售
      而易為眾人所週知，而其中編號一之內容連同被上訴人之
      照片刊登於系爭雜誌封面，縱非購買或者翻閱系爭雜誌者
      ，亦可輕易從封面知悉「助外銀搞垮亞太，陳致中扮政商
      掮客」，且被上訴人亦具全國知名度，從而被上訴人請求
      以刊登道歉啟事於報章雜誌之方式以為回復名譽之方式，
      與上訴人侵害被上訴人名譽之方式相當，衡諸常情尚屬必
      要。是被上訴人請求上訴人刊登道歉啟事如附表二所示，
      即屬適當。
五、綜上所述，被上訴人依民法第184條第1項前段、第185條第1
    項前段、第195條第1項、第188條第1項規定，請求上訴人連
    帶給付70萬元本息，並將附表二所示之道歉啟事，分別以如
    附件編號一、二、三、四所示之面積，刊登於壹週刊一期封
    面內頁及自由時報、蘋果日報、中國時報全國版之報頭下各
    一日，為屬正當，應予准許。上開應准許部分，原審判決上
    訴人此部分敗訴，核無違誤。上訴意旨仍執陳詞，求予廢棄
    改判，為無理由，應予駁回上訴。
六、本件事證已臻明確，兩造其餘之攻擊、防禦方法，核與判決
    結果不生影響，毋庸逐一論列，併此敘明。
七、據上論結，本件上訴為無理由。依民事訴訟法第449條第1項
    、第85條第2項，判決如主文。
中    華    民    國   100    年    2     月    25    日
                    民事第七庭
                        審判長法  官  鄭三源
                              法  官  林玉珮
                              法  官  邱  琦
正本係照原本作成。
如不服本判決，應於收受送達後20日內向本院提出上訴書狀，其
未表明上訴理由者，應於提出上訴後20日內向本院補提理由書狀
（均須按他造當事人之人數附繕本）上訴時應提出委任律師或具
有律師資格之人之委任狀；委任有律師資格者，另應附具律師資
格證書及釋明委任人與受任人有民事訴訟法第466條之1第1項但
書或第2項（詳附註）所定關係之釋明文書影本。如委任律師提
起上訴者，應一併繳納上訴審裁判費。
中    華    民    國   100    年    3     月    1     日
                              書記官  廖艷莉
附註：
民事訴訟法第466條之1（第1項、第2項）：
對於第二審判決上訴，上訴人應委任律師為訴訟代理人。但上訴
人或其他法定代理人具有律師資格者，不在此限。
上訴人之配偶、三親等內之血親、二親等內之姻親，或上訴人為
法人、中央或地方機關時，其所屬專任人員具有律師資格並經法
院認為適當者，亦得為第三審訴訟代理人。
附表一：
┌───┬────────────────────────────────┐
│ 編號 │                       內容                                     │
├───┼────────────────────────────────┤
│  一  │雜誌封面標題：「助外銀搞垮亞太，陳致中扮政商掮客」。            │
├───┼────────────────────────────────┤
│  二  │內文第26頁封面故事大標題：「助外銀搞垮亞太，陳致中扮政商掮客」。│
├───┼────────────────────────────────┤
│  三  │內文第26頁封面故事副標題：「…陳水扁總統的兒子陳致中，藉著向他請│
│      │益國際商務法律，竟然打探亞太電信和德意志銀行間的商務官司機密，再│
│      │將亞太的策略和底線透露給德意志銀行。」、「…陳致中充當政商掮客，│
│      │卻可能搞垮亞太電信，讓賴春田非常不齒。」                        │
├───┼────────────────────────────────┤
│  四  │內文第27頁被上訴人照片左下方：「陳致中向賴春田請益亞太與德銀商業│
│      │官司達８個月之久，竟讓亞太電信打官司的底線「全都露」。」        │
├───┼────────────────────────────────┤
│  五  │內文第27頁：「（標題）扁子插手實探底（第三段）…我被陳水扁和陳致│
│      │中耍了!…陳致中從去年七月來見我，只是要套出亞太電信與德意志銀行 │
│      │打官司的底線而已!」                                             │
├───┼────────────────────────────────┤
│  六  │內文第31頁：「（標題）事件曝光遭愚弄（末段）…應該正視遭陳水扁父│
│      │子操弄的事實，…原來陳致中的請益之旅，不但讓亞太電信和他自己同遭│
│      │出賣，還一邊幫忙數鈔票，而這整個過程，應該就是陳致中初出政商圈，│
│      │令外界不敢小覷的起手式。」                                      │
└───┴────────────────────────────────┘
附表二：
┌───┬────────────────────────────────┐
│ 編號 │                         內容                                   │
├───┼────────────────────────────────┤
│  一  │壹週刊雜誌民國97年5月15日第364期下列報導，未經詳實查證，與事實不│
│      │符，致陳致中先生之名譽受損，特此向陳致中先生聲明道歉：          │
├───┼────────────────────────────────┤
│  二  │雜誌封面標題：「助外銀搞垮亞太，陳致中扮政商掮客」。            │
├───┼────────────────────────────────┤
│  三  │內文第26頁封面故事大標題：「助外銀搞垮亞太，陳致中扮政商掮客」。│
├───┼────────────────────────────────┤
│  四  │內文第26頁封面故事副標題：「…陳水扁總統的兒子陳致中，藉著向他請│
│      │益國際商務法律，竟然打探亞太電信和德意志銀行間的商務官司機密，再│
│      │將亞太的策略和底線透露給德意志銀行。」、「…陳致中充當政商掮客，│
│      │卻可能搞垮亞太電信，讓賴春田非常不齒。」                        │
├───┼────────────────────────────────┤
│  五  │內文第27頁被上訴人照片左下方：「陳致中向賴春田請益亞太與德銀商業│
│      │官司達８個月之久，竟讓亞太電信打官司的底線「全都露」。」        │
├───┼────────────────────────────────┤
│  六  │內文第27頁：「（標題）扁子插手實探底（第三段）…我被陳水扁和陳致│
│      │中耍了!…陳致中從去年七月來見我，只是要套出亞太電信與德意志銀行 │
│      │打官司的底線而已!」                                             │
├───┼────────────────────────────────┤
│  七  │內文第31頁：「（標題）事件曝光遭愚弄（末段）…應該正視遭陳水扁父│
│      │子操弄的事實，…原來陳致中的請益之旅，不但讓亞太電信和他自己同遭│
│      │出賣，還一邊幫忙數鈔票，而這整個過程，應該就是陳致中初出政商圈，│
│      │令外界不敢小覷的起手式。」                                      │
├───┼────────────────────────────────┤
│  八  │道歉人：香港商壹傳媒出版有限公司台灣分公司                      │
└───┴────────────────────────────────┘